ACORDAO-COMPLETO-2466711

ACÓRDÃO 5958/2021 ATA 10/2021 - PRIMEIRA CÂMARA

VISTOS, relatados e discutidos estes autos de tomada de contas especial instaurada devido à omissão no dever de prestar contas dos recursos federais disponibilizados pelo Fundo Nacional de Desenvolvimento da Educação (FNDE) ao Município de Governador Edison Lobão/MA, em 2012, para atendimento do Programa Nacional de Apoio ao Transporte do Escolar (PNATE) ;
	ACORDAM os Ministros do Tribunal de Contas da União, reunidos em Sessão da 1ª Câmara, diante das razões expostas pelo Relator, em:
	9.1. julgar irregulares as contas do responsável Lourêncio Silva de Moraes (XXX.280.683-XX) , com fundamento nos arts. 1º, inciso I, e 16, inciso III, alínea "c", da Lei 8.443/1992, c/c com os arts. 1º, inciso I, e 209, inciso III, do RI/TCU;
9.2. condenar o responsável identificado no subitem anterior, com fundamento no art. 19, caput, da Lei 8.443/1992, c/c o art. 210 do RI/TCU, a pagar os valores relacionados a seguir, atualizados monetariamente e acrescidos dos juros de mora, calculados a partir das respectivas datas até o dia do efetivo pagamento, e fixando-lhe o prazo de 15 (quinze) dias, contados da ciência, nos termos do art. 23, inciso III, alínea "a", da Lei 8.443/1992, c/c o art. 214, inciso III, alínea "a", do Regimento Interno do TCU, para que comprove perante este Tribunal o recolhimento do montante aos cofres do Fundo Nacional de Desenvolvimento da Educação (FNDE) :
	Valores originais (R$) 
	Datas das ocorrências

	11.675,44
	3/4/2012

	11.675,44
	30/4/2012

	11.675,44
	17/5/2012

	11.675,44
	2/7/2012

	11.675,44
	2/8/2012

	11.675,44
	5/9/2012

	11.675,44
	2/10/2012

	11.675,44
	5/11/2012

	11.675,39
	4/12/2012

	9.3. aplicar ao responsável Lourêncio Silva de Moraes a multa prevista no art. 57 da Lei 8.443/1992, no valor de R$ 10.000,00 (dez mil reais) , fixando-lhe o prazo de 15 (quinze) dias da notificação, nos termos do art. 214, inciso III, alínea "a", do Regimento Interno do TCU, para que comprove perante este Tribunal o recolhimento da referida quantia aos cofres do Tesouro Nacional, a qual deverá ser atualizada monetariamente a partir da data do presente acórdão, se paga após o vencimento;
	9.4. autorizar, desde logo, nos termos do art. 28, inciso II, da Lei 8.443/1992, a cobrança judicial das dívidas, caso não atendida a notificação;
	9.5. autorizar, desde logo, caso solicitado e o processo não tenha sido remetido para cobrança judicial, o pagamento das dívidas em até 36 (trinta e seis) parcelas mensais e consecutivas, observada a forma do art. 26 da Lei 8.443/1992 c/c o art. 217 do Regimento Interno do TCU, fixando-se o vencimento da primeira parcela em 15 (quinze) dias, a contar do recebimento das notificações, e o das demais a cada mês, devendo incidir sobre cada valor mensal os correspondentes acréscimos legais, na forma prevista na legislação em vigor, sem prejuízo de alertar os responsáveis de que a falta de comprovação do recolhimento de qualquer parcela implicará o vencimento antecipado do saldo devedor;
9.6. esclarecer ao responsável Lourêncio Silva de Moraes (CPF XXX.280.683-XX) que, caso se demonstre, por via recursal, a correta aplicação dos recursos, mas não se justifique a omissão da prestação de contas, o débito poderá ser afastado, mas permanecerá a irregularidade das contas, dando-se ensejo à aplicação da multa prevista no art. 58, inciso I, da Lei 8.443/1992;
	9.7. enviar cópia deste acórdão, acompanhado do relatório e voto, à Procuradoria da República no Estado do Maranhão, nos termos do § 3º do art. 16 da Lei 8.443/1992, c/c o § 7º do art. 209 do Regimento Interno do TCU, para as medidas que entender cabíveis;
	9.8. dar ciência desta deliberação ao responsável e ao FNDE.

Tomada de contas especial referente à omissão no dever de prestar contas de recursos do Programa Nacional de Apoio ao Transporte do Escolar (PNATE).

Primeira Câmara

Prefeitura Municipal de Governador Edison Lobão/MA.

3. Responsável: Lourêncio Silva de Moraes (XXX.280.683-XX), ex-prefeito.

13.1. Ministros presentes: Walton Alencar Rodrigues (Presidente), Benjamin Zymler, Vital do Rêgo (Relator) e Jorge Oliveira.
13.2. Ministro-Substituto presente: Weder de Oliveira.

VITAL DO RÊGO

Trata-se de tomada de contas especial instaurada pelo Fundo Nacional de Desenvolvimento da Educação (FNDE) contra Lourêncio Silva de Moraes, ex-prefeito de Governador Edison Lobão/MA, responsabilizado pela omissão no dever de prestar contas dos recursos federais disponibilizados, em 2012, para atendimento, no município, do Programa Nacional de Apoio ao Transporte do Escolar (PNATE) , no montante de R$ 105.078,91.
2.	Depois de tentar, por duas vezes, em 15/8/2013 e 20/11/2017, notificar o responsável no seu endereço, sem sucesso, o FNDE fez publicar, em 16/2/2018, aviso de notificação no Diário Oficial da União (peças 10/12) , mas não houve resposta.
3.	Em instrução inicial, a Secex/TCE observou que, "no caso em exame, não há que se falar em corresponsabilidade, visto que, apesar do prazo para prestação de contas ter se encerrado em 30/4/2013, durante o período de gestão do sucessor, este adotou as medidas legais de resguardo ao erário, conforme representação protocolizada junto ao Ministério Público Federal."
4.	Sendo assim, o ex-prefeito Lourêncio Silva de Moraes foi citado pela "não comprovação da boa e regular aplicação dos recursos federais repassados em razão da omissão no dever de prestar contas", bem como chamado em audiência pela "não disponibilização das condições materiais mínimas e necessárias para que o seu sucessor pudesse apresentar a prestação de contas".
5.	Foram feitas quatro tentativas de notificação do responsável, em dois endereços registrados nas bases de dados de sistemas corporativos utilizados pelo TCU, nas datas de 30/4, 25/9, 25/9 e 27/11/2019, mas todos os avisos de recebimento voltaram com a informação "não procurado". Desse modo, foi realizada a notificação por edital.
6.	Passado o prazo regimental para manifestação, o ex-prefeito Lourêncio Silva de Moraes não apresentou defesa nem efetuou o pagamento do valor devido.
7.	Em consequência, a Secex/TCE, ao considerar o responsável revel, propõe que suas contas sejam julgadas irregulares, a teor do art. 16, inciso III, alíneas "a" e "c", da Lei 8.443/1992, com condenação ao pagamento do débito representado pelos valores abaixo tabelados e de multa proporcional, tendo por esta absorvida a sanção que seria resultante da audiência:
	Data de ocorrência
	Valor histórico (R$) 

	3/4/2012
	11.675,44

	30/4/2012
	11.675,44

	17/5/2012
	11.675,44

	2/7/2012
	11.675,44

	2/8/2012
	11.675,44

	5/9/2012
	11.675,44

	2/10/2012
	11.675,44

	5/11/2012
	11.675,44

	4/12/2012
	11.675,39

8.	No seu parecer, o Ministério Público junto ao TCU discordou da proposta da unidade técnica, sustentando que o processo deva ser arquivado, no entendimento de que houve a prescrição das pretensões ressarcitória e punitiva pelo TCU, sem embargo de também questionar a citação do responsável por edital, conforme o seguinte parecer:
"Trata-se de tomada de contas especial (TCE) instaurada pelo Fundo Nacional de Desenvolvimento da Educação (FNDE) , em desfavor do Senhor Lourencio Silva de Moraes, prefeito do Município de Edison Lobão/MA no período de 1º/1/2009 a 31/12/2012, em razão da omissão no dever de prestar contas dos recursos recebidos por força do Programa Nacional de Apoio ao Transporte Escolar (PNATE) , no exercício de 2012, cujo prazo encerrou-se em 30/4/2013.
2.	Tendo em vista a devolução do primeiro ofício citatório, a SecexTCE consultou algumas fontes de informação nos sistemas corporativos do TCU em busca de outros eventuais endereços onde o responsável poderia ser localizado (peça 33) . Foram realizadas, ao todo, quatro tentativas de entrega (peças 31-32, 34-36, 35-37, 38-39) - duas delas em domicílio diferente daquele informado no sistema CPF (peças 35 e 38) -, mas as correspondências retornaram com a indicação de destinatário "não procurado". Diante do insucesso nas comunicações processuais, a Unidade Técnica efetuou a citação do Senhor Lourencio Silva de Moraes por edital (peças 40-41) .
3.	Na fase interna da TCE, houve tentativa de comunicação do responsável, que igualmente se mostrou infrutífera, de modo que sua notificação acabou sendo efetuada via edital (peça 9, p. 1) .
4.	Este gabinete também envidou esforços para localizar o contato do Senhor Lourencio Silva de Moraes por meio de pesquisas na internet e em bancos de dados aos quais o Tribunal tem acesso, mas não logrou êxito em identificar qualquer endereço diferente dos que já constam nos autos.
5.	Em consulta ao sítio eletrônico dos Correios (www.buscacep.correios.com.br) , realizada em 14/10/2020) , verificamos que ambos os CEP utilizados nas tentativas de comunicação do responsável não possuem logradouro cadastrado - um deles sequer aponta resultado para a pesquisa (65900-000) . Além disso, note-se que os ofícios devolvidos tiveram como motivo a informação de "não procurado", que corresponde a local sem acesso aos Correios ou sem distribuição por carteiros. Tal contexto denota que as correspondências não são entregues nessa região, e que o destinatário deve procurar a agência mais próxima de sua residência para retirá-las. Vê-se, assim, que não há culpa do responsável no insucesso de sua citação/audiência.
6.	Em que pesem as diversas tentativas realizadas, consideramos que não foram devidamente esgotados os meios para se notificar o responsável. O contraditório se mostra ainda mais necessário neste caso, diante do fato de que a obrigação de prestar contas dos recursos repassados pelo FNDE não recaiu no período do mandato do ex-prefeito que responde pelo débito (2009-2012) , Senhor Lourencio Silva de Moraes, mas na gestão subsequente (2013) .
7.	Muito embora tenha havido, em 18/8/2013, a notificação do prefeito sucessor (peça 11, p. 2 e peça 12) , Senhor Evando Viana de Araújo, sobre a omissão, não consta destes autos que tenha se manifestado para justificar a ausência de envio da prestação de contas, oportunidade em que poderia eventualmente alegar a insuficiência de condições materiais mínimas para tanto. Há apenas o registro, no Sistema de Gestão de Prestação de Contas (SIGPC) do FNDE, da suspensão da inadimplência do município, contendo a data em que foi feita a representação ao Ministério Público Federal acerca da irregularidade (peça 6) , em 13/10/2014, portanto, quase um ano e meio depois de vencido o prazo para o cumprimento da obrigação.
8.	Assim, em prol da garantia constitucional ao direito de ampla defesa, nossa proposta seria no sentido de adotar a recomendação contida no item 29.2 do Anexo ao Memorando-Circular 10/2018 - Segecex, qual seja, realizar nova tentativa de comunicação do responsável por meio de envio do ofício por servidor designado, com posterior reabertura de prazo para o contraditório do Senhor Lourencio Silva de Moraes.
9.	Todavia, a medida saneadora se mostra despicienda neste momento, pois configura esforço processual inócuo, uma vez que consideramos ter ocorrido a prescrição da pretensão punitiva e ressarcitória neste caso concreto.
10.	Nesse sentido, e diferentemente da análise considerada pela Unidade Técnica, examinamos a questão da prescrição à luz de recente mudança jurisprudencial sobre o tema, consubstanciada na repercussão geral admitida pelo Supremo Tribunal Federal no Recurso Extraordinário 636.886 (tema 899) . A decisão desse julgamento foi publicada em 20/4/2020, enunciando-se a tese de que "é prescritível a pretensão de ressarcimento ao erário fundada em decisão de Tribunal de Contas". Em que pese a revelia do responsável nos autos, trata-se de questão objetiva e de ordem pública, portanto, passível de ser reconhecida independentemente de provocação da parte.
Prescritibilidade da pretensão reparatória fundada em decisão do Tribunal de Contas
11.	Como mencionado, a matéria foi objeto de repercussão geral admitida pelo Supremo Tribunal Federal no Recurso Extraordinário 636.886 (tema 899) . Por ocasião do julgamento do RE, foi fixado o entendimento de que "é prescritível a pretensão de ressarcimento ao erário fundada em decisão de Tribunal de Contas".
12.	Para melhor compreensão do alcance dessa tese, cumpre transcrever trecho do voto condutor daquele julgamento, da lavra do Ministro Relator Alexandre de Moraes:
"Em conclusão, nos termos das fundamentações e decisões Plenárias do SUPREMO TRIBUNAL FEDERAL, somente são imprescritíveis as ações de ressarcimento ao erário fundadas na prática de ato de improbidade administrativa doloso tipificado na Lei de Improbidade Administrativa Lei 8.429/1992 (TEMA 897) . Em relação a todos os demais atos ilícitos, inclusive àqueles atentatórios à probidade da administração não dolosos e aos anteriores à edição da Lei 8.429/1992, aplica-se o TEMA 666, sendo prescritível a ação de reparação de danos à Fazenda Pública.
Entendo que, as razões que levaram a maioria da CORTE a estabelecer excepcional hipótese de imprescritibilidade, no tema 897, não estão presentes em relação as decisões do Tribunal de Contas que resultem imputação de débito ou multa, e, que, nos termos do §3º, do artigo 71 da CF, tem eficácia de título executivo; sendo, portanto, prescritível a pretensão de ressarcimento ao erário fundada nessas decisões; uma vez que, (a) a Corte de Contas, em momento algum, analisa a existência ou não de ato doloso de improbidade administrativa; (b) não há decisão judicial caracterizando a existência de ato ilícito doloso, inexistindo contraditório e ampla defesa plenos, pois não é possível ao imputado defender-se no sentido da ausência de elemento subjetivo.
Ressalte-se, ainda, que, com base nas decisões do Tribunal de Contas, paralelamente à ação de execução, será possível o ajuizamento de ação civil de improbidade administrativa para, garantido o devido processo legal, ampla defesa e contraditório, eventualmente, condenar-se o imputado, inclusive a ressarcimento ao erário, que, nos termos da tese fixada no TEMA 897, será imprescritível."
13.	Não resta dúvida, portanto, que o STF sedimentou o entendimento de que são prescritíveis as pretensões de ressarcimento fundadas em decisões do TCU, excepcionando apenas aquelas ações que configurem atos de improbidade administrativa dolosos tipificados na Lei n.º 8.429/92.
14.	Impende salientar que o instituto da repercussão geral apresenta o chamado efeito multiplicador, ou seja, o de possibilitar que o Supremo Tribunal Federal decida uma única vez e que, a partir dessa decisão, os processos idênticos sejam atingidos. No regime da repercussão geral introduzido pela Emenda Constitucional n.º 45/2004, o STF divulga previamente a conclusão sobre a questão constitucional controversa exatamente para possibilitar sua utilização imediata como orientação aos demais órgãos julgadores, sendo certo que esse efeito erga omnes também atinge o TCU na apreciação das matérias de sua competência.
15.	Não se olvide ainda do entendimento consolidado da Suprema Corte no sentido de que a existência de precedente firmado pelo Plenário autoriza o julgamento imediato de causas que versem sobre o mesmo tema, independentemente da publicação ou do trânsito em julgado do "leading case" (ARE 673.256-AgR, rel. Min. Rosa Weber; ARE 930.647-AgR/PR, rel. Min. Roberto Barroso; RE 611.683-AgR/DF, rel. Min. Dias Toffoli, entre outros) .
16.	Adicionalmente, deve ser considerado que a prescrição e a decadência são matérias de ordem pública que podem ser arguidas em qualquer tempo e grau de jurisdição e, inclusive, ser reconhecidas de ofício pelo julgador, o que nos leva à convicção de que o novo entendimento veiculado pelo RE 636.886 (tema 899) tem aplicação imediata a todos os processos em curso no TCU, independentemente da época da ocorrência dos fatos.
Prescritibilidade das pretensões reparatória e executória
17.	Embora a controvérsia dirimida no RE 636.886 tenha sido circunscrita à prescrição ocorrida no curso da execução, quando o dano ao erário já havia sido objeto de acertamento, materializado em acórdão condenatório proferido pelo TCU, é necessário considerar as razões essenciais da decisão, para identificar seus reflexos também no que diz respeito à prescrição reparatória.
18.	Observa-se que, para resolver a lide, o STF concluiu que a ressalva constante da parte final do art. 37, § 5.º, da Constituição Federal ("ressalvadas as respectivas ações de ressarcimento") não criou uma hipótese de imprescritibilidade apta a alcançar as decisões dos Tribunais de Contas. É o que se depreende do seguinte trecho do Voto do Ministro Alexandre de Moraes:
"A ressalva que permaneceu no § 5º do art. 37 da CF (ressalvadas as respectivas ações de ressarcimento) , mesmo após a retirada da expressão QUE SERÃO IMPRESCRITÍVEIS [expressão excluída por emenda do Plenário quando da apresentação do Projeto de Constituição da Comissão de Sistematização], teve por finalidade evitar, principalmente, uma anomia em relação à possibilidade de ressarcimento ao erário em face de responsabilização pela prática de eventuais atos ilícitos, enquanto ainda não tipificados pela lei exigida no § 4º do art. 37 da CF como atos de improbidade administrativa. 
A ressalva prevista no § 5º do art. 37 da CF não pretendeu estabelecer uma exceção implícita de imprescritibilidade, mas obrigar constitucionalmente a recepção das normas legais definidoras dos instrumentos processuais e dos prazos prescricionais para as ações de ressarcimento do erário, inclusive referentes a condutas ímprobas, mesmo antes da tipificação legal de elementares do denominado ato de improbidade (Decreto 20.910/1932, Lei 3.164/1957, Lei 3.502/1958, Lei 4.717/1965, Lei 7.347/1985, Decreto-Lei 2.300/1986) ; mantendo, dessa maneira, até a edição da futura lei e para todos os atos pretéritos, a ampla possibilidade de ajuizamentos de ações de ressarcimento."
19.	Ocorre que, no âmbito do processo perante o TCU, a proteção do art. 37, § 5.º, da CF, era a fonte utilizada na defesa da imprescritibilidade tanto na fase condenatória como no curso da execução dos títulos extrajudiciais consubstanciados nos seus acórdãos.
20.	Nesse diapasão, é forçoso concluir que também é prescritível a pretensão de ressarcimento exercida pelo TCU com o fim de apurar a ocorrência de prejuízo ao erário e condenar o agente que lhe deu causa. Essa conclusão resulta das razões de decidir utilizadas na paradigmática decisão da Corte Suprema, que delimitaram o sentido e o alcance da ressalva contida no art. 37, § 5.º, da Constituição Federal.
Regras prescricionais aplicáveis
21.	Na situação específica do RE 636.886, que tratou da prescrição da pretensão ressarcitória na fase de execução de julgado do TCU, o STF aplicou as regras de prescrição contidas na Lei de Execução Fiscal (conjugada com os dispositivos pertinentes do Código Tributário Nacional) .
22.	As regras da Lei de Execução Fiscal, no entanto, não se prestam a disciplinar a prescrição da pretensão reparatória do TCU na fase anterior à formação do respectivo título executivo extrajudicial consubstanciado em seu acórdão condenatório.
23.	Ocorre que não há norma legal específica que discipline a prescrição no processo de controle externo, o que faz necessária a utilização da analogia para suprir essa lacuna, buscando-se um sistema normativo já existente que seja mais compatível com as atividades de identificação de dano e de imputação de responsabilidades levadas a efeito pelo TCU.
24.	Aqui defendemos que deva ser aplicado o mesmo marco normativo prescricional tanto para a pretensão punitiva do Tribunal quanto para a sua pretensão de ressarcimento do dano ao erário. Isso se justifica na medida em que o instituto da prescrição busca indicar se ainda é possível ao Tribunal de Contas exercer a apuração e julgamento dos fatos, independentemente do desfecho do processo (imputação de débito ou aplicação de sanções) . Ademais, sob a perspectiva do tempo como vetor da segurança jurídica e da própria prescrição como elemento indissociável do devido processo legal, a fixação de um prazo prescricional também objetiva não comprometer a possibilidade de defesa do responsável. E sua defesa normalmente se refere a fatos em relação aos quais teve participação ou conhecimento, independentemente de, após a apuração, as consequências de sua responsabilidade se situarem no âmbito do ressarcimento ou da sanção.
25.	Cabe pontuar que houve ampla discussão acerca da prescrição da pretensão punitiva no Tribunal, que culminou com a adoção do prazo de dez anos do Código Civil (Acórdão 1441/2016-TCU-Plenário) , em detrimento do regime de prescrição quinquenal da Lei n.º 9.873/1999, o qual então nos parecia mais adequado, conforme expusemos detalhadamente em manifestação exarada nos autos do TC Processo 020.635/2004-9.
26.	Naquela oportunidade, já não vislumbrávamos fundamentos jurídicos sólidos para a adoção do Código Civil como referencial analógico a ser utilizado pelo Tribunal de Contas da União em matéria de prescrição, senão apenas uma aparente escolha conservadora pelo prazo mais dilatado para o exercício da jurisdição de Controle Externo.
27.	Parecia-nos que a opção pelo prazo prescricional quinquenal previsto na Lei n.º 9.873/1999 era a mais consentânea com a atuação estatal de Controle Externo, por dispor expressamente sobre o exercício da ação punitiva pela Administração Pública Federal, direta e indireta, como também por prever o lustro como o prazo para o perecimento do direito de agir da Administração Pública.
28.	Com efeito, embora o controle externo não seja exercido com respaldo no poder de polícia mencionado no art. 1.º do diploma legal supra, a atuação punitiva de ambos apresenta mais similaridades do que diferenças, autorizando o uso da analogia. Uma das semelhanças é a inexistência de partes em ambos os processos administrativos, tanto o punitivo derivado do poder de polícia quanto aquele exercido pelo TCU, nos quais, também, o órgão estatal exerce independentemente de provocação de outrem o direito de perseguir e de punir (jus persequendi e jus puniendi) , aproximando as duas esferas de atuação sobremaneira.
29.	Ademais, observávamos que a Lei n.º 9.873/1999 disciplinava a prescrição em sua integralidade, estabelecendo um prazo geral de 5 anos, incidente sobre todo e qualquer fato que enseja a pretensão punitiva da União, com disposições sobre termo inicial de contagem do prazo, interrupção e suspensão.
30.	Também a previsão da prescrição intercorrente no prazo de 3 (três) anos (art. 1.º, § 1.º, da lei) se afigura medida harmônica com o exercício do Controle Externo, como forma de evitar que a inércia e morosidade do Poder Público se estendam indefinidamente, constituindo importante instrumento de segurança jurídica e de estabilidade das relações jurídicas, que recomendava a integração analógica por meio da Lei n.º 9.873/1999.
31.	De todo modo, o Tribunal perfilhou entendimento diverso, tendo uniformizado sua jurisprudência quanto à prescrição da pretensão punitiva com a adoção do prazo decenal geral do Código Civil (Acórdão 1441/2016-TCU-Plenário) .
32.	No entanto, entendemos que, com o recente reconhecimento da prescritibilidade do débito pelo STF, faz-se necessário revisitar toda a matéria.
33.	Em situações que versavam sobre sanções aplicadas pelo TCU, a prescrição foi discutida pelo STF em julgamentos posteriores ao Acórdão 1441/2016-TCU-Plenário. Houve decisões colegiadas de ambas as turmas do STF no sentido de que a pretensão punitiva no processo de controle externo é regida pela Lei n.º 9.873/1999 (1.ª Turma: MS 32.201, DJe-173, 4/8/2017; 2.ª Turma: MS 35.512-AgR, DJe-135, 19/6/2019 e MS 36.067, DJe-234, 28/10/2019) .
34.	A matéria foi objeto de detalhada análise no MS 32.201. Nesse julgamento, após examinar os fundamentos do Acórdão 1441/2016-TCU-Plenário, o STF manifestou-se em sentido diverso, nos termos da seguinte ementa:
"Direito administrativo. Mandado de segurança. Multas aplicadas pelo TCU. Prescrição da pretensão punitiva. Exame de legalidade.
1. A prescrição da pretensão punitiva do TCU é regulada integralmente pela Lei nº 9.873/1999, seja em razão da interpretação correta e da aplicação direta desta lei, seja por analogia. (...) ." 
35.	O critério utilizado pelo STF no exame da prescrição punitiva pode ter aplicação mais ampla, para ser utilizado como fonte de integração também no que diz respeito à pretensão reparatória, até que haja a edição de norma específica.
36.	Cabe destacar que o prazo de cinco anos fixado na Lei n.º 9.873/1999 é compatível com a diretriz de que a ação e a execução prescrevem no mesmo prazo (Súmula 150 do STF) , e o prazo quinquenal foi adotado pelo STF para a execução do acórdão condenatório do TCU (RE 636.886) .
37.	Ressalte-se, ainda, que, na ausência de norma em contrário, o princípio da simetria orienta que o Poder Público tenha, para agir, o mesmo prazo que a lei estabelece para a pretensão inversa, ou seja, para quando o Estado é demandado, sendo certo que a pretensão de ressarcimento exercida pelo particular contra o Estado observa o prazo quinquenal fixado pelo Decreto n.º 20.910/1932.
38.	Além disso, a Lei n.º 9.873/1999 apresenta hipóteses detalhadas quanto aos outros aspectos da regulação da prescrição (termo inicial e causas interruptivas) , compatíveis com as peculiaridades do processo de controle externo como um todo (e não apenas quando tal processo se destina à aplicação de sanções) .
39.	No que toca às causas interruptivas, vale ressaltar que, nos julgamentos dos Mandados de Segurança 32.201 e 36.067, o Supremo Tribunal Federal descortinou diversos procedimentos de controle que se enquadrariam analogicamente às hipóteses previstas no art. 2.º da Lei n.º 9.873/99, a exemplo de lavratura de relatório de auditoria, certamente um ato inequívoco que importa a apuração do fato (art. 2.º, II) , instauração de tomada de contas especial, também um ato inequívoco que importa a apuração do fato (art. 2.º, II) , autuação da TCE no Tribunal, do mesmo modo (art. 2.º, II) , citação do responsável (art. 2.º, I) , e exercício do poder punitivo por meio da prolação de acórdão condenatório (art. 2.º, III) .
40.	Por fim, cumpre transcrever trecho do Voto do Ministro Gilmar Mendes no julgamento do RE 636.886, em que justifica a adoção supletiva do art. 1.º da Lei n.º 9873/99 para o deslinde da questão:
"Considerando que a atividade de controle externo, a cargo do Poder Legislativo e auxiliado pelo Tribunal de Contas, é exercida, mutatis mutandis, como poder de polícia administrativa lato sensu, cujo objeto é agir preventiva ou repressivamente em face da ocorrência de ilícito que possa causar ou cause prejuízo ao erário, entendo aplicável o prazo quinquenal punitivo para os casos de ressarcimento aos cofres públicos, salvo em se tratando de fato que também constitua crime, ocasião em que a prescrição reger-se-á pelo prazo previsto na lei penal. Até porque, como garantia fundamental do cidadão fiscalizado, conforme visto, é etapa obrigatória a efetivação do contraditório e da ampla defesa no processo de tomada de contas para que, após o regular processo administrativo, culmine-se com o título executivo extrajudicial que enseje a cobrança judicial visando ao ressarcimento ao erário."
41.	Isto posto, até que sobrevenha norma específica, entendemos que a adoção do regime previsto na Lei n.º 9.873/1999 apresenta-se como solução adequada para regular a prescrição para a atuação do Tribunal, tanto por observar os parâmetros que preponderam no conjunto de normas do direito público, como por ser, também, a norma que já vem sendo utilizada pelo STF para reger a limitação temporal ao poder sancionador do TCU.
Exame da prescrição no caso concreto
42.	Quanto à prescrição, a Lei n.º 9.873/1999 apresenta um prazo geral, de cinco anos (art. 1.º, caput) , e um prazo especial, previsto no art. 1.º, § 2.º, a saber: "quando o fato objeto da ação punitiva da Administração também constituir crime, a prescrição reger-se-á pelo prazo previsto na lei penal". Com relação a essa particular hipótese, registre-se o entendimento do STJ no sentido de que a pretensão punitiva da Administração Pública em relação a infração administrativa que também configura crime em tese somente se sujeita ao prazo prescricional criminal quando instaurada a respectiva ação penal (REsp 1116477/DF, Rel. Ministro TEORI ALBINO ZAVASCKI, PRIMEIRA TURMA, julgado em 16/08/2012, DJe 22/08/2012) .
43.	No caso em tela, para fins de contagem do prazo prescricional da pretensão punitiva e ressarcitória, e considerando o teor do art. 1.º da Lei n.º 9.873/1999, temos como devido adotar a data de 30/4/2013 como termo inicial, visto que corresponde ao prazo final definido para a prestação de contas dos recursos repassados, e que o objeto da citação e da audiência é a omissão no cumprimento desse dever pelo responsável.
44.	Conforme registrado no Relatório TCE n,º 467/2018, foi expedida notificação ao Senhor Lourencio Silva de Moraes em 15/8/2013 informando acerca da omissão, mas não consta a respectiva ciência no sistema de acompanhamento (peça 15, p. 4) . Dado o insucesso, somente em 20/11/2017 houve nova tentativa de comunicação do ex-prefeito, porém, nesta oportunidade, o AR retornou em branco. Não encontrado, o FNDE efetuou a publicação do seu chamamento via edital em 16/2/2018 (peça 15, p. 4) . Novamente sem retorno do responsável, a tomada de contas especial foi autuada em 4/7/2018 (peça 15, p. 2) .
45.	Dispõe a Lei n.º 9.873/1999 que a prescrição se interrompe "pela notificação ou citação do indiciado ou acusado, inclusive por meio de edital" (art. 2º, inciso I) . Aqui cumpre destacar que, nesse regime legal, a interrupção se dá pela notificação ou citação propriamente dita, e não pelo despacho que a ordena.
46.	Embora não se tenha completado o interregno de cinco anos no período compreendido entre 15/8/2013 e 16/2/2018, quando foi publicada a notificação do Senhor Lourencio Silva de Moraes em edital, entendemos que a medida, no presente caso, não pode ser considerada válida, já que, a nosso ver, não foram esgotadas as tentativas de comunicação antes de se proceder a essa medida excepcional. Por conseguinte, ao não admitirmos legítimo o chamamento tal como efetuado na fase interna, temos por devido que não procede sua utilização para fins de interrupção da prescrição.
47.	Mesmo na fase externa, a citação não foi alcançada, não sendo culpa do destinatário o insucesso das tentativas de notificação, conforme já registramos acima. Até o momento, o ex-prefeito responsabilizado não teve ciência de que se encontra em débito por omissão sobre o dever que recaiu na gestão de seu sucessor, o que, na hipótese de não se confirmar a prescrição, levaria este Parquet a adotar a medida saneadora prevista no item 29.2 do Anexo ao Memorando-Circular 10/2018 - Segecex para correção da situação.
48.	Ocorre que, desconsiderada a data de notificação via edital do responsável (16/2/2018) , o ato subsequente com efeito suspensivo do prazo prescricional só foi praticado em 4/7/2018, quando foi autuada a presente TCE (peça 15, p. 2) , momento em que já se verifica a superação do prazo quinquenal previsto na legislação de regência.
49.	Outrossim, temos que o interregno compreendido entre as tentativas de comunicação do Senhor Lourencio Silva de Moraes (15/8/2013 e 20/11/2017) ultrapassa o prazo contido no art. 1.º, §1.º da Lei n.º 9.873/1999, a inviabilizar expressamente o julgamento desta TCE pelo Tribunal.
50.	Trata-se, nessa hipótese verificada, da prescrição intercorrente, caracterizada pela inércia em procedimento administrativo paralisado por mais de três anos, pendente de julgamento ou despacho: foi excedido o triênio entre os marcos temporais mencionados no parágrafo anterior, sem que tenha ocorrido, na prática, durante esse período, qualquer ato processual. As consequências legais previstas são o arquivamento dos autos de ofício ou mediante requerimento da parte interessada, sem prejuízo da apuração da responsabilidade funcional decorrente da paralisação, se for o caso.
51.	Não olvidamos que a prescrição intercorrente é suscetível a interrupções na contagem do prazo com base em atos e expedientes de mero impulsionamento do processo, cuja documentação, por não ser materialmente relevante para a análise do controle externo, nem sempre se encontra acostada aos autos da TCE. Contudo, além da ausência, nestes autos, de qualquer documento da fase interna que tenha sido emitido no referido intervalo, pautamos nossa conclusão pelo histórico registrado na Informação n.º 850/2018 (peça 9) , a qual denota a inércia administrativa interna para apuração dos fatos relacionados às irregularidades objeto de débito.
52.	Tendo em vista a ocorrência da prescrição no caso concreto, ante a integração da norma do art. 1.º da Lei n,º 9873/1999, e considerando tratar-se de matéria de ordem pública, que a Lei Orgânica do TCU, seu Regimento Interno e demais normas regulamentares não dispõem sobre as hipóteses para sua identificação e levando em conta, ainda, o disposto no art. 298 do Regimento Interno do TCU, impõe-se a aplicação subsidiária do Código de Processo Civil para a resolução de mérito deste processo de tomada de contas especial.
53.	Diante desse contexto, com as devidas vênias por divergir da Unidade Técnica, esta representante do Ministério Público manifesta-se no sentido de que o Tribunal delibere, em caráter definitivo, pela ocorrência da prescrição da pretensão ressarcitória e punitiva, na forma do art. 487, inciso II, do Código de Processo Civil, dando-se ciência aos responsáveis e órgãos interessados, com envio de cópia da documentação pertinente ao Ministério Público Federal e à Advocacia-Geral da União para subsidiar eventual ação de improbidade administrativa, e, por fim, arquivando-se o presente feito, com fundamento no art. 169, inciso III, do Regimento Interno do TCU."
	É o relatório.

não há.

Procuradora-Geral Cristina Machado da Costa e Silva.

TOMADA DE CONTAS ESPECIAL. PNATE. OMISSÃO NO DEVER DE PRESTAR CONTAS. CITAÇÃO. REVELIA. NÃO COMPROVAÇÃO DA APLICAÇÃO DOS RECURSOS. CONTAS IRREGULARES. DÉBITO. MULTA.

TOMADA DE CONTAS ESPECIAL (TCE)

Secretaria de Controle Externo de Tomada de Contas Especial (Secex/TCE).

Durante o ano de 2012, o Fundo Nacional de Desenvolvimento da Educação (FNDE) transferiu ao município de Governador Edison Lobão/MA, então sob a gestão do prefeito Lourêncio Silva de Moraes, o montante de R$ 105.078,91, para atendimento do Programa Nacional de Transporte do Escolar (PNATE) , porém não houve a necessária prestação de contas.
2.	Embora o prazo para o cumprimento formal do dever de prestar contas tenha vencido em 30/4/2013, já no mandato de novo prefeito, o sucessor foi eximido de responsabilização, pois, segundo o Relatório de TCE nº 467/2018 - DIREC/COTCE/CGAPC/DIFIN-FNDE/MEC, ele "adotou as medidas de resguardo ao erário", mediante "representação judicial protocolada junto à Procuradoria da República/MA e apresentada à Procuradoria Federal no FNDE". (peça 15) 
3.	Não houve resposta do ex-prefeito Lourêncio Silva de Moraes às notificações feitas pelo FNDE e pelo TCU. Neste Tribunal, o ofício de citação e audiência foi inicialmente enviado ao endereço da responsável constante da base da Receita Federal, mas os Correios o devolveram com a informação "não procurado". Outro endereço do responsável foi encontrado nos sistemas corporativos acessíveis pelo TCU, tendo o ofício para lá remetido retornado com o mesmo registro dos Correios. Ao todo, foram feitas quatro tentativas de notificação via endereço, todavia sem nenhum êxito. Enfim, o ex-prefeito foi comunicado na forma de edital (peças 30/42) .
4.	Configurada a revelia, a Secex/TCE propõe que as contas do ex-prefeito Lourêncio Moraes sejam julgadas irregulares, com sua condenação ao pagamento do débito equivalente aos recursos do Pnate para 2012 e de multa proporcional. Conforme a unidade técnica, a sanção que seria decorrente da audiência pela "não disponibilização das condições materiais mínimas e necessárias para que o seu sucessor pudesse apresentar a prestação de contas" fica absorvida.
5.	Por sua vez, o Ministério Público junto ao TCU, de prefácio, considera que "não foram devidamente esgotados os meios para se notificar o responsável", sendo recomendável, na forma do "item 29.2 do Anexo ao Memorando-Circular 10/2018", "nova tentativa de comunicação (...) por meio de envio do ofício por servidor designado".
6.	Entretanto, a Procuradoria acaba por descartar uma proposta de refazimento da notificação, por entender que, no caso, estão prescritas as pretensões ressarcitória e punitiva, segundo os critérios da Lei 9.873/1999, "à luz de recente mudança jurisprudencial sobre o tema, consubstanciada na repercussão geral admitida pelo Supremo Tribunal Federal no Recurso Extraordinário 636.886 (tema 899) ", fato que implicaria o arquivamento do presente processo.
7.	Inicio minha manifestação concordando com o afastamento da responsabilidade do prefeito sucessor, que se vale da jurisprudência deste Tribunal consolidada na Súmula 230, na medida em que, consoante atestado pelo FNDE, providenciou o encaminhamento de representação ao Ministério Público Federal, em razão de, indicativamente, não dispor dos elementos necessários à elaboração da prestação de contas.
8.	De outra parte, é fato que remanesce para o ex-prefeito Lourêncio Silva de Moraes a obrigação de comprovar o bom uso dos recursos do PNATE, visto que a totalidade dos valores creditados pelo FNDE em 2012 foi debitada da conta corrente ainda em 2012, antes do final da sua gestão. Como mostram os extratos bancários, os depósitos na conta eram imediatamente seguidos de transferências ao "Posto Arizona Ltda.", que, no final do exercício, faturou R$ 105.122,77, um pouco a mais até do que a verba proveniente do PNATE naquele ano. (peça 8) 
9.	Divirjo do Ministério Público junto ao TCU quando ventila o aconselhamento de se fazer nova notificação do responsável por meio da designação de servidor.
10.	Efetivamente, a localidade em que reside o responsável (Bananal) fica a cerca de quinze quilômetros da sede do município de Governador Edison Lobão/MA e não é provida de serviço de carteiro, conforme minha assessoria confirmou em telefonema à agência dos Correios da cidade. No entanto, não se trata de área rural ou isolada, mas do que pode ser chamado de um distrito, estruturado com ruas e comércio variado. Segundo informado pelo Correios, lá existe uma "agência postal comunitária", para onde são levadas as correspondências dirigidas à localidade, no aguardo da sua retirada pelos seus destinatários.
11.	Portanto, é de conhecimento amplo dos residentes que existe um estabelecimento, por eles mesmos organizado, de fácil acesso, que passou a constituir o seu "endereço postal". Não vejo como admitir, desse modo, a posição do MPTCU no sentido de que o responsável não teve culpa no insucesso da sua notificação pelos Correios, ainda mais sendo ele um ex-prefeito do município, que deve estar atento ao surgimento de demandas referentes ao exercício do cargo público. Observo que a primeira notificação intentada pelo FNDE no endereço residencial do responsável data de 15/8/2013, menos de um ano depois de ter ele deixado a prefeitura.
12.	Convém assinalar que nos processos TC Processo 027.066/2016-9 e TC Processo 005.392/2019-5, em que o ex-prefeito Lourêncio Silva de Moraes figura igualmente como responsável, foram feitas as citações, em 2018 e 2019, no mesmo endereço aqui utilizado, tendo havido apresentação de defesa, depois da retirada dos ofícios na "agência postal comunitária" mencionada (peças 21/24 e peças 32, 34 e 38 daqueles autos, respectivamente) . Já nos processos TC Processo 022.327/2017-7 e TC Processo 024.745/2018-9, os ofícios citatórios remetidos em 2019 para o endereço do ex-prefeito voltaram com o registro "não procurado" (peças 80 e 19 daqueles autos, respectivamente) . Isso tudo mostra que, a depender do interesse do responsável, os ofícios são, ou não são, recebidos e respondidos.
13.	De mais a mais, a eventual designação de servidor para fazer a notificação abriria uma exceção que pode inviabilizar o julgamento de responsáveis que moram em lugares não percorridos por carteiros, tendo em vista que, muitas vezes, se situam muito longe das capitais, onde o TCU mantém suas unidades. No caso mesmo, o município de Governador Edison Lobão/MA fica a 660 quilômetros de São Luís/MA, a 622 quilômetros de Teresina/PI e a 601 quilômetros de Palmas/TO.
14.	Enfim, ainda que o encaminhamento da notificação ao "endereço postal" já pudesse ser tido como suficiente, o responsável foi notificado por edital, significando mais uma oportunidade que teve de se cientificar do processo.
15.	Mesmo assim, o ex-prefeito permaneceu inerte, cabendo que seja julgado como revel, com base nas provas reunidas nos autos, que demonstram o descumprimento do seu dever, como gestor, de comprovar o emprego dos recursos públicos na conformidade das leis, nos termos do art. 70, parágrafo único, da Constituição Federal.
16.	Também devo rejeitar a proposta do Ministério Público junto ao TCU para o arquivamento da presente tomada de contas especial, tendo como fundamento a suposta ocorrência de prescrição para as pretensões ressarcitória e punitiva desta Corte, com suporte em recentes deliberações do STF.
17.	Nesse ponto, ressalto que o TCU vem mantendo a aplicação das teses de imprescritibilidade e de prescrição decenal para débitos e sanções, respectivamente, nos termos da interpretação do art. 37, § 5º, da Constituição Federal (Súmula 282) e do decidido no Acórdão 1441/2016-TCU-Plenário, enquanto não sobrevém uma posição definitiva do STF sobre o tema, com possível modulação de efeitos e indicação dos exatos parâmetros a serem observados (v. Acórdão 3140/2020-TCU-Plenário, 13.395/2020-1ª Câmara, 3.069/2020-Plenário, 12.538/2020-1ª Câmara, 12.489/2020-1ª Câmara, 3.012/2020-Plenário, 14/2021-1ª Câmara, 30/2021-1ª Câmara, 144/2021-Plenário, 405/2021-Plenário, 537/2021-Plenário, 554/2021-Plenário, 562/2021-Plenário, entre vários outros) .
18.	Por conseguinte, acolho a proposta da unidade técnica, com pequeno ajuste na fundamentação legal, no sentido de que as contas do responsável Lourêncio Silva de Moraes sejam julgadas irregulares, com condenação ao pagamento de débito e multa, na forma dos arts. 16, inciso III, alínea "c", 19, caput, e 57 da Lei 8.443/1992. 
	Diante do exposto, voto para que o Tribunal adote o acórdão que submeto a este Colegiado.
TCU, Sala das Sessões Ministro Luciano Brandão Alves de Souza, em 6 de abril de 2021.
Ministro VITAL DO RÊGO 
Relator